【裁判字號】    89,自,205
【裁判日期】    891110
【裁判案由】    詐欺等
【裁判全文】
臺灣板橋地方法院刑事判決                          八十九年度自字第二五號
    自  訴  人  甲○○
    被      告  丁○○
                庚○○
右列被告等因詐欺等案件，經自訴人提起自訴，本院判決如左：
    主  文
丁○○、庚○○均無罪。
    理  由
一、自訴意旨略以：被告己○○（通緝中）、庚○○於民國八十七年一月十五日，參
    加自訴人甲○○所起之每會新台幣（下同）三萬元、會員共三十一人之互助會，
    被告己○○於八十七年二月十五日之第二會，即以超越行情之金額八千一百元得
    標金六十六萬五千三百元，被告庚○○則於八十七年七月十五日以八千五百元之
    高價標取會款六十九萬六千元。另被告丁○○與己○○又於八十七年十一月一日
    ，以丁○○、己○○、高秋惠、庚○○名義，參加自訴人起會每會三萬元、會員
    共四十五人之互助會，被告己○○於八十八年二月一日，用自己名義，一萬三千
    六百元高價得標會款七十六萬二千四百元，被告丁○○於八十八年六月一日，用
    以自己名義，以一萬一千元高價得標會錢九十一萬三千元。詎自八十八年六、七
    月開始，被告己○○陸續要求其代墊上開互助會之會款，並於八十八年七月二十
    日，以已找到倒帳之人就在廣州，向自訴人借十萬元作為旅費，並佯稱同年月二
    十九日回來之後一定連舊帳一併歸還，然自訴人如數交付後，被告己○○於同年
    月二十九日並未依約還錢，事後亦均找不到己○○，被告丁○○則以會錢係己○○拿走，其已與己○○離婚，拒不償還，被告庚○○則稱：其並未參加自訴人之
    互助會等語，亦拒絕償還會款，因認被告己○○、丁○○、庚○○涉有詐欺取財
    、偽造文書等罪嫌云云。
二、按犯罪事實應依證據認定之，無證據不得推定其犯罪事實；又不能證明被告犯罪
    者，應諭知無罪之判決；刑事訴訟法第一百五十四條、第三百零一條第一項分別
    定有明文。又犯罪事實之認定，應憑真實之證據，倘證據是否真實尚欠明確，自
    難以擬制推測之方法，為其判斷之基礎；而認定犯罪事實之證據係指足以認定被
    告確有犯罪行為之積極證據而言，該項證據自須適合於被告犯罪事實之認定，始
    得採為斷罪資料（參照最高法院五十三年臺上字第六五六號、二十九年上字第三
    一○五號判例）。且刑事訴訟上證明之資料，無論其為直接或間接證據，均須達
    於通常一般之人均不致有所懷疑，而得確信其為真實之程度，始得據為有罪之認
    定，若其關於被告是否犯罪之證明未能達此程度，而有合理懷疑之存在，致使無
    從形成有罪之確信，根據「罪證有疑，利於被告」之證據法則，即不得遽為不利
    被告之認定（參照最高法院七十六年臺上字第四九八六號判例）。其以情況證據
    （即間接證據）斷罪時，尤須基於該證據在直接關係上所可證明之他項情況事實
    ，本乎推理作用足以確證被告有罪，方為合法，不得徒憑主觀上之推想，將一般
    經驗上有利被告之其他合理情況逕予排除（參照最高法院三十二年上字第六七號
    判例）。
三、訊據被告丁○○、庚○○均堅持否認有詐欺、偽造文書之犯行，被告丁○○辯稱
    ：其並未參加自訴人之互助會，其雖曾代其妻己○○標會，但係以己○○名義標
    會；被告庚○○辯稱：其並未參加自訴人之互助會，且未同意、也不知道己○○
    用其名義參加等語。經查：
    (一)庚○○之互助會係己○○以其名義參加，自訴人並未曾向被告庚○○確認，庚○○之會錢均係己○○繳納，由己○○投標，所得標金亦交與己○○，己○○
      則交付有庚○○簽名之收據一紙予自訴人等情，業據自訴人陳述綦詳。觀之該
      收據上庚○○之簽名，與卷附被告庚○○於本院訊問時所簽寫之姓名，兩者明
      顯不同。足見被告庚○○所辯，應堪採信。
    (二)被告丁○○雖辯稱：其曾代其妻己○○去標會，但標單上僅寫標的金額，沒有
      寫姓，也沒有寫綽號等語。然證人江美秀證稱：曾看見被告丁○○曾去投標自
      訴人所召集之互助會，自訴人開標時，並於標單上寫「曾」字；證人乙○○亦
      證稱：曾幫陳桂美投標，看見被告丁○○亦去投標，但未注意當時係何人得標
      ，惟標單上需寫姓名、金額等語。是被告丁○○所辯，顯不可採。被告丁○○
      確實有參加自訴人之互助會，應堪認定。
    (三)自訴人於八十九年九月二十二日本院訊問時，陳稱：八十七年十一月召開之互
      助會，其中丁○○及己○○二會，係其問己○○，己○○稱要跟的；高秋惠部
      分係丁○○事後向其說要跟的；庚○○部分係己○○同時說要跟，當時係在己○○店內說的等語。惟於八十九年七月七日本院訊問時，稱：八十七年十一月
      一日召開之互助會，是己○○、丁○○親自到其那裡用丁○○、己○○、高秋
      惠、庚○○名義參加。其前後供述不一，是其陳述是否屬實，即值懷疑。況自
      訴人陳稱：被告丁○○之子曾說過，高秋惠、庚○○之會係父親、母親跟的，
      且丁○○之女亦應知道等語。然被告之子女戊○○、丙○○均證稱：僅其母參
      加自訴人之互助會，其父則無，曾幫母親繳納過會錢予自訴人，家中係在賣皮
      包，父親則開計程車，未管家裡等語。雖證人戊○○、丙○○係被告丁○○之
      子女，其證詞可能偏袒丁○○，且就丁○○有無參加自訴人互助會之部分，亦
      證述不實，然就被告丁○○以高秋惠名義參加自訴人之互助會部分，則僅有自
      訴人之前後不一之指訴，而無其他證據證明。況縱被告丁○○有以高秋惠之名
      義參加自訴人之互助會，然該會係活會，非死會，則被告丁○○亦無任何刑事
      責任可言。
    (四)再被告丁○○辯稱：其與己○○之經濟係各自獨立，不清楚己○○之經濟狀況
      等語。且證人戊○○、丙○○均證稱：被告丁○○係開計程車，未管家裡等情
      ，已如前述。復參以丁○○僅因存款不足，遭退票一次，業經註銷退票紀錄；
      己○○則業經公告拒絕往來，並有五十幾張之退票等情，有台北市票據交換所
      八十九年九月二十九日北票字第六五六六號函一份附卷可稽。由己○○業因
      週轉不靈，致所開支票多遭退票，且已經公告拒往，而丁○○之支票則僅退票
      一次，並經註銷退票紀錄可知，被告丁○○之支票確未與己○○之支票互通使
      用，被告丁○○所辯其與己○○經濟係各自獨立，應堪採信。既然兩人經濟各
      自獨立，且自訴人陳稱：庚○○之部分係己○○說要跟的，會錢係己○○繳納
      ，亦由己○○投標，並取得標金等情，已如前述，則無從認定被告丁○○知悉
      ，並同意己○○以庚○○名義參加自訴人之互助會。是己○○縱使有未經庚○○同意，以庚○○名義參加自訴人之互助會，並予以冒標，亦難認被告丁○○
      與之共同詐欺自訴人及行使偽造私文書之犯行。
    (五)又自訴人陳稱：被告丁○○係於參加八十七年十一月一日至九十一年七月一日
      ，每會三萬元之互助會，且於八十八年六月一日以一萬一千元標得該會，會錢
      均係被告己○○繳納，八十八年六月之前之會錢均已繳納，惟八十八年七月以
      後，則未再繳納會款。是被告丁○○得標距其參加該互助會已隔八個月，之前
      亦均有繳納互助會之會款，是尚難以被告丁○○事後拒繳會款，遽認被告丁○○於參加互助會之初，即有詐欺之犯意。
    (六)綜上所述，被告庚○○所辯，應堪採信。而被告丁○○所述，雖有部分不實，
      然其拒繳會款，亦僅有民事債務不履行之責任，尚難以詐欺、偽造文書刑責相
      繩。此外，復查無其他積極證據足資證明被告二人涉有自訴人所指訴之犯行，
      揆諸上開說明，既不能證明被告犯罪，依法應為被告無罪之諭知。
據上論斷，應依刑事訴訟法第三百四十三條、第三百零一條第一項，判決如主文。
中      華      民      國    八十九    年     十一     月      十      日
                                      臺灣板橋地方法院刑事第五庭
                                          法  官  李世華
右正本證明與原本無異。
如不服本判決，應於判決送達後十日內，向本院提出上訴狀。
                                          書記官  卓聖智
中      華      民      國    八十九    年     十一     月      十四    日


司法院資訊處製作；財團法人民間司法改革基金會備份。
